【裁判字號】    98,聲判,24
【裁判日期】    980513
【裁判案由】    聲請交付審判
【裁判全文】
臺灣臺中地方法院刑事裁定              98年度聲判字第24號
聲  請  人  乙○○
代  理  人  張崇哲律師
被      告  丙○○  Leiw.
            丁○○
            甲○○
上列聲請人因告訴被告等詐欺案件，不服臺灣高等法院臺中分院
檢察署檢察長98年度上聲議字第742 號駁回再議之處分（原偵查
案號：臺灣臺中地方法院檢察署97年度偵字第20032 號、98年度
偵字第4283號），聲請交付審判，本院裁定如下：
    主    文
聲請駁回。
    理    由
一、按告訴人不服上級法院檢察署檢察長或檢察總長認再議為無
    理由而駁回之處分者，得於接受處分書後十日內委任律師提
    出理由狀，向該管第一審法院聲請交付審判。法院認為交付
    審判之聲請不合法或無理由者，應駁回之。刑事訴訟法第25
    8條之1、第258條之3第2項前段，分別定有明文。
二、本件聲請人以被告等涉犯詐欺罪，向臺灣臺中地方法院檢察
    署檢察官提出告訴，經該署檢察官於98年2 月27日以97年度
    偵字第20032 號、98年度偵字第4283號為不起訴處分後，聲
    請人不服，聲請再議，亦經臺灣高等法院臺中分院檢察署檢
    察長以再議無理由而於98年4 月9日以98年度上聲議字第742
    號駁回再議。有前開不起訴處分書、臺灣高等法院臺中分院
    檢察署處分書各乙份附卷可稽，並經本院調閱上開偵查卷證
    查核屬實。而上開駁回再議處分書業於98年4 月16日送達聲
    請人，嗣聲請人於98年4 月22日委任律師提出刑事聲請交付
    審判理由狀，向本院聲請交付審判等情，有送達證書附於臺
    灣高等法院臺中分院檢察署98年度上聲議字第742 號卷、刑
    事聲請交付審判理由狀及張崇哲律師委任狀附於本院卷可稽
    ，其聲請合於前揭法定程式，合先敘明。
三、聲請交付審判意旨略以：
  (一)被告丙○○係馬來西亞籍人，與聲請人乙○○為相識多年之
    友人，因知悉聲請人在國內、外經營石化工業油類生意，有
    使用銀行信用狀之需求，竟意圖為自己不法之所有，向聲請
    人佯稱：可代為取得信用狀，然需以不動產移轉登記作為擔
    保等語，致使聲請人陷於錯誤，於民國97年4 月25日，與被
    告丙○○簽訂土地移轉契約書。嗣聲請人透過被告甲○○，
    於同年月30日，依約定將所有坐落臺南縣（契約書誤載為高
    雄縣）關廟鄉○○段349地號（契約書誤載為349-9地號）之
    土地，移轉登記至被告丙○○所指定之被告丁○○名下後，
    詎被告丙○○竟未依約定於8個工作天取得200萬美元之信用
    狀交付予聲請人，反向聲請人要求匯款180 萬美元至其銀行
    帳戶，始可取得信用狀，且事後又拒絕將土地返還，聲請人
    始知受騙。
  (二)被告丁○○亦明知丙○○與聲請人所訂立之契約內容，僅係
    約定由聲請人提供不動產設定擔保，斷無買賣之情事，詎竟
    配合被告丙○○，擅自冒以買賣之名，而申辦所有權移轉登
    記，已與丙○○有詐欺及偽造文書之犯意聯絡。
  (三)系爭契約第2頁手寫第9條處之簽名，乃被告丙○○所親簽，
    。至第3 頁乙方欄內之簽名部分，除簽名外，尚有護照號碼
    「Ｚ000000000」字樣。雖簽名部分與第2頁手寫第9條處之簽
    名不同，惟護照號碼部分，經核與被告先前之合作協議書（
    參97年度偵字第20032號卷第34頁）內Party 2部分記載之「
    Ｚ000000000」字樣相同。是以，系爭契約第3 頁乙方欄之簽
    名應為被告親簽無誤，被告辯稱未簽署，當無可採。
  (四)至證人張志新所提出聲請人傳真予伊之契約與聲請人提出之
    契約似有不同一節，據證人張志新到庭證稱：「因為當時丙○○委任我擬契約，我們陸續擬了3 份契約…乙○○和丙○○最後的契約不是我擬的契約，當時他們寫的那份契約我不
    在場。」準此，既然證人張志新未參與契約書最後之撰擬過
    程，則當不能以證人張志新所提出之契約與聲請人狀附之契
    約有所不同，而遽為不利於聲請人之認定。
  (五)另關於雙方約定移轉之土地實際上為「台南縣關廟鄉○○段
    349之9地號」土地，而告訴狀所附契約書上所載土地地號為
    「高雄縣關廟鄉○○段349 地號」土地，乃屬文字顯然錯誤
    之記載，蓋關廟鄉係位在臺南縣並非高雄縣，乃眾所周知之
    事項，其錯誤至為顯然，而地號亦屬誤繕，因349之9地號之
    土地面積方與契約所載面積相同，是系爭契約書所載土地地
    號確為誤載，應堪認定。至張志新所提出之被告丁○○切結
    書上所記載之土地為「高雄縣鳥松鄉○○段687-688 地號土
    地」部分，因與契約所載有所不同，真實性已然存疑，況且
    ，張志新未參與最後之契約洽談，已如前述，則張志新自然
    無法確定最後雙方洽定移轉之土地究為何筆。職是，原不起
    訴處分逕以被告丙○○所辯、證人張志新之證言及所提之文
    件，而認定被告丙○○並未施用詐術，似有率斷。
  (六)被告丙○○又辯稱聲請人移轉「台南縣關廟鄉○○段349之9
    地號」土地至被告丙○○指定之丁○○名下，係作為清償先
    前於95年9、10月間交付聲請人3張信用狀之債務云云。惟移
    轉土地之時間為97年4月30日，係雙方就本件契約洽談之5日
    後，而被告所稱之債務若為屬實，則以洽談契約之時，聲請
    人既尚積欠被告丙○○債務，為何被告丙○○未先與聲請人
    就之前所積欠之債務，加以了結，即逕談論新契約之內容？
    又為何被告丙○○從未向聲請人請求償還債務？況且，該筆
    債務是否存在，被告丙○○亦並未提出相關佐證。
  (七)按共同正犯之意思聯絡，不限於事前有所協議，其於行為當
    時，基於相互之認識，以共同犯罪之意思參與者，亦無礙於
    共同正犯之成立（最高法院73台上字第1886號判例可參）。
    被告丁○○與甲○○雖未參與契約洽商過程，然渠曾參與土
    地移轉登記過程，且被告丁○○亦為被告丙○○所指定之人
    ，對於事情始末當有所知悉，否則一般正常、理智之人豈有
    隨意將身分出借他人之理。本件詐欺行為，其2 人雖未參與
    事前契約之洽商，然曾參與犯罪之後階段過程，對於事件始
    末亦有所認識，自無礙與被告丙○○成立共同正犯。
  (八)綜上，若非為擔保系爭契約所約定，聲請人不可能無故將土
    地移轉登記予被告丁○○名下。另被告丙○○所辯稱之債務
    究竟是否確實存在，亦尚待查證，且依其所言，聲請人尚欠
    伊3千多萬元，然本件所移轉之土地總價亦不過640餘萬元，
    其間尚有2 千多萬之差額，是該筆土地是否為清償債務之用
    ，非無疑義。從而，本件實有諸多疑點尚待釐清，檢察官未
    予詳查，即逕為不起訴處分及再議駁回之處分，實有不當，
    爰依法聲請交付審判。
四、本院認應駁回交付審判聲請之理由：
  (一)按犯罪事實應依證據認定之，無證據不得認定犯罪事實，刑
    事訴訟法第154條第2項定有明文。次按所謂認定犯罪事實之
    證據，係指足以認定被告確有犯罪行為之積極證據而言，該
    項證據自須適合於被告犯罪事實之認定，始得採為斷罪之資
    料；又認定不利於被告之事實，須依積極證據，苟積極證據
    不足為不利於被告事實之認定時，即應為有利於被告之認定
    ，更不必有何有利之證據；事實之認定，應憑證據，如未能
    發現相當確實證據，或證據不足以證明，自不能以推測或擬
    制之方法，以為裁判之基礎，最高法院29年上字第3105號、
    30年上字第816 號、40年台上字第86號判例可資參照。且刑
    事訴訟上之證明資料，無論其為直接證據或間接證據，而為
    認定犯罪事實所憑，均須達於通常一般之人均不致有所懷疑
    ，而得確信其為真實之程度，始得據為有罪之認定，若其關
    於被告是否犯罪之證明未能達此程度，而有合理懷疑之存在
    ，致使無從形成有罪之確信，即不得遽為不利被告之認定，
    亦有最高法院76年台上字第4986號判例可循。
  (二)本案被告三人均否認涉有上開犯行，被告丁○○辯稱：伊未
    參與訂約過程，因被告丙○○為外國籍，無法登記為土地所
    有權人，才經由被告甲○○介紹將土地過戶登記予伊等語。
    被告甲○○辯稱：未參與契約洽談過程，當時只是單純為被
    告丙○○找律師及土地登記名義人而已。另被告丙○○則辯
    稱：我與聲請人有談過本案，聲請人提出之契約書當事人欄
    上面的名字及護照號碼是我填的，但只是把資料填上去，因
    雙方未達成合意，所以就沒有簽名；當初在談本案時，契約
    書第一頁和第二頁都是用手寫的，並不是打字的。之前我和
    乙○○有簽過其他的契約，簽名之方式並不是這樣。當時原
    希望過戶的土地價值為9,400萬元，要開出的信用狀是1,000
    萬美元。至於聲請人過戶之土地係清償伊先前另一筆債務，
    已於95年9月、10月間交給聲請人3張信用狀，共1,356 萬美
    元，該三張信用狀，聲請人應給付91萬5,300 美元之費用，
    因此聲請人實際上尚欠3,000 萬元等語。經查：
    1.本件聲請人乙○○於告訴狀內所附之土地移轉契約書共有
      3頁，第1頁為打字格式、第2頁卻為手寫格式、第3頁則完
      全為立契約書之當事人欄，而無契約實體內容（詳他字第
      2622號卷第5-7頁）。倘此3頁契約內容係同一時間簽定，
      何以同一份契約書，會有一頁係打字格式，另一頁卻係手
      寫格式之理。另觀之第2 頁之手寫格式部分，明顯有加蓋
      騎縫章，惟第1 頁之打字格式部分，卻未見有任何騎縫章
      ，倘係同一份契約，豈有第2頁有騎縫章，第1頁卻未見騎
      縫章之理。足見聲請人已有將內容不同之兩份契約書，拼
      湊在一起之嫌。
    2.另證人張志新（律師）於偵查中亦提出由聲請人傳真予伊
      之契約書1 份（同上他字卷第41-43頁），該契約書亦有3
      頁，惟完全均為打字格式，與聲請人提出之契約書格式，
      亦不一致。至於內容部分，聲請人提出之契約書記載之土
      地標示為高雄縣關廟鄉○○段349地號土地，面積582,000
      平方公尺，公告現值NT＄640 萬元；惟聲請人傳真予張志
      新之契約書記載之土地標示則為高雄縣關廟鄉○○段 347
      地號，面積12,340平方公尺，公告現值NT＄13,574千元。
      兩份契約書之內容亦不相同。茲再細觀比對兩份契約書第
      3頁之當事人欄部分（即同上他字卷第7頁及第43頁），聲
      請人用印、簽名及被告丙○○填載資料之形式，卻完全一
      致，顯又係同一份資料。換言之，聲請人提出之契約書，
      其中第1頁與第2頁雖與張志新所提出之契約書之第1 頁及
      第2項內容不同，但兩份契約書之第3頁當事人欄卻又完全
      一致。何以內容不同之兩份契約書，卻有簽名、用印格式
      完全一致之情形，益證聲請人提出之契約書，確實有將兩
      份不同內容之契約書拼湊在一起之情事。更何況，依偵訊
      筆錄及卷內資料顯示，聲請人於偵查中迄未提出契約書正
      本供檢察官比對，其所提出契約書之形式上之真正，要非
      無疑。
    3.另被告甲○○於偵訊時供稱：合約書我在他們簽完之後有
      看過，內容大概是乙○○需提供高雄縣鳥松鄉的土地，但
      後來乙○○實際過戶的是台南縣關廟鄉的土地，丙○○有
      問乙○○說為何過戶的土地與原本不同，乙○○說合約書
      原本約定的土地不是他一人所有，所以他自作主張過戶另
      一筆土地；因為乙○○過戶的土地價值太低，丙○○要求
      補差額 （指被告丙○○事後要求聲請人匯款180萬美金一
      事）等語（同上他字卷第63-64 頁）。再參照證人張志新
      於偵查中提出由被告丁○○書立之切結書（同上他字卷第
      31頁），其上記載被告丁○○作為土地登記名義人應辦理
      過戶登記之土地，亦為高雄縣鳥松鄉內之土地。從而，被
      告丙○○辯稱：聲請人提出之契約書之內容，伊並未同意
      ，伊希望過戶之土地係高雄縣鳥松鄉之土地，並非聲請人
      提出之契約書內所載之土地一情，自堪採信。再參以證人
      張志新證稱：簽約時伊不在場，不知雙方最後協議之內容
      為何，伊僅代為保管被告丙○○委託朋友交付之丁○○辦
      理土地登記之印鑑等資料，伊沒有在契約書上見證（同上
      他字卷第27頁）；另乙○○帶代書陳建堯到他事務所用印
      時，以為就是要擔保信用狀開立的事情，所以沒有再和被
      告丙○○或甲○○確認，至於中間有無變化伊不知情（偵
      字第20032 號卷第56頁）；而乙○○來事務所用印時，過
      戶登記文件上亦未記載地號，所以沒有查覺有異，但後來
      過戶予丁○○名下之土地，與當初乙○○到伊事務所用印
      時之土地移轉契約書上所記載之地號並不相同等語（同上
      偵查卷第55頁）。綜上可知，聲請人過戶予被告丁○○之
      台南縣關廟鄉之土地，確實非被告丙○○當初與聲請人洽
      談開立本件信用狀所希望過戶之高雄縣鳥松鄉之土地甚明
      。
    4.又聲請人提出之契約書當事人欄固有「乙方姓名：LEIW
      TENG SHUEN」之記載，惟相較於被告丙○○所提出先前與
      聲請人簽約之格式，其上之署名，並非如前開以印刷體之
      方式書寫，而係草寫 （詳如偵字第20032號卷第34頁合作
      協議書Party 2 之簽名），兩者完全不同。依外國人簽署
      正式文件之習慣，一般重要契約之簽定，少有以正楷英文
      印刷體簽名者。從而，被告丙○○辯稱：該契約書之內容
      ，伊並未同意一情，自堪採憑。再觀之被告提出之契約書
      第1頁為打字，第2頁為手寫，而被告丙○○稱與聲請人進
      行協商時，契約書第1頁及第2頁均為手寫；再參照聲請人
      提出之協議書第2頁第9條更正處有被告丙○○之草寫簽名
      ，以及證人張志新提出之契約書，第1及第2頁均為打字等
      情，可知，聲請人與被告丙○○就本件協議應曾陸續洽談
      多次，且每次洽談之內容不盡相同。有可能雙方對於打字
      之契約書內容無法取得共識，才以手寫方式草擬契約，且
      對於手寫之契約內容被告丙○○又有意見，才會簽名更改
      ，因雙方迄無共識，以致未為最終之確認。此外，因聲請
      人提出之契約書均為影本，於偵查中亦無法提出正本供比
      對，本院參酌相關證人之供述及卷內其他證卷資料可信性
      之擔保程度，自難認定聲請人將台南縣關廟鄉之土地過戶
      登記予被告丙○○所指定之被告丁○○名下，核與 開 立
      200 萬美金之信用狀有何直接關聯。
    5.又被告丙○○辯稱：聲請人過戶之土地係清償伊先前另一
      筆債務，已於95年9月、10月間交給聲請人3張信用狀，共
      1,356萬美元，該三張信用狀，聲請人應給付91萬5,300美
      元之費用，而聲請人過戶移轉台南縣關廟鄉之土地，價值
      僅新台幣640萬元，因此聲請人實際上尚欠3,000多萬元等
      語。經查：被告丙○○確實曾為聲請人開立上開3 紙信用
      狀一情，業據提出曼谷銀行及ING 銀行等相關資料為證（
      偵字第20032號卷第27-33頁），復經華南銀行所證實，有
      該行97年12月23日國管字第0970012355號函附卷可稽（同
      上偵卷第50頁），核與聲請人自己陳稱被告確實曾開立 3
      張信用狀一情亦相符合（同上偵卷第41頁）。且聲請人亦
      不諱言，開立該3 張信用狀時，並未支付任何費用，或過
      戶任何土地予被告丙○○或其指定之人（同上偵卷第42頁
      ）。茲聲請人過戶系爭土地予被告丙○○所指定之人，既
      與本案所謂開立200 萬美金之信用狀無關，已如前述，從
      而被告丙○○辯稱：聲請人過戶系爭土地係為清償伊先前
      代為開立信用狀所積欠之費用一情，尚非無據。
    6.退萬步言，縱認聲請人將台南縣關廟鄉土地過戶登記予被
      告丁○○，與聲請人積欠被告丙○○開立之3 張信用狀費
      用無關，惟因雙方在洽商本契約書之過程，因多次更異內
      容，且仍有岐見，致最終尚未確定，已如前述，再加上證
      人張志新作為保管被告丁○○之印鑑等登記資料，於聲請
      人前往用印時，未詳察比照雙方協議有無更異，更疏未向
      被告丙○○或被告甲○○求證，致聲請人將台南縣關廟鄉
      之土地逕過戶予被告丁○○，亦難認係被告丙○○對聲請
      人施用詐術之結果。聲請人如認基於錯誤或契約未成立而
      移轉登記土地，自得循民事訴訟途逕救濟。是本件純屬民
      事糾葛，聲請人對被告等人提出刑事告訴，亦容有誤會。
    7.又被告丁○○僅係土地登記之名義人，與被告甲○○2 人
      均未參與契約洽商過程，自難認被告2 人有對聲請人施用
      詐術之行為。至於聲請人將土地以「買賣」方式登記予被
      告丁○○名下，更係聲請人與被告丙○○通謀虛偽意思表
      示之結果，要難認被告等人有偽造文書之犯意。
  (三)綜合上開事證，臺灣臺中地方法院檢察署檢察官及臺灣高等
    法院臺中分院檢察署檢察長針對聲請人前開聲請交付審判之
    指述內容，業經為必要之調查、蒐證及詳細論列說明理由，
    原處分書所為之事實認定、理由說明，均並無明顯悖於經驗
    法則、論理法則或其他證據法則之情事，本院因認本件並無
    「告訴人所指摘不利被告之事證未經檢察機關詳為調查或斟
    酌，或不起訴處分書所載理由違背經驗法則、論理法則或其
    他證據法則」等得據以交付審判之事由存在，原處分書以被
    告並無聲請人所指之詐欺及偽造文書之犯行，分別予以不起
    訴處分及駁回再議之聲請，洵屬有據，並無違誤之處。聲請
    人仍執陳詞，聲請交付審判，為無理由，應予駁回。
五、依刑事訴訟法第258條之3第2項前段裁定如主文。
中    華    民    國    98    年    5     月    13    日
                  刑事第九庭  審判長法官  簡源希
                                    法官  戴博誠
                                    法官  高英賓
本件不得抗告。
                                  書記官  司立文
中    華    民    國    98    年    5     月    13    日


司法院資訊處製作；財團法人民間司法改革基金會備份。
